【裁判字號】    97,訴,1071
【裁判日期】    980223
【裁判案由】    塗銷抵押權登記
【裁判全文】
臺灣士林地方法院民事判決              97年度訴字第1071號
原      告  甲○○
訴訟代理人  蕭嘉甫律師
            周欣穎律師
被      告  癸○○
            己○○
            壬○○
            丁○○
            辛○○
            丙○○
            戊○○
            庚○○
            乙○○
上列當事人間塗銷抵押權登記事件，本院於民國97年2 月9 日言
詞辯論終結，判決如下：
    主  文
被告癸○○應將如附表編號一、三所示抵押權，予以塗銷。
被告壬○○、丙○○應將如附表編號二、四所示抵押權，辦理繼
承登記後，予以塗銷。
原告其餘之訴駁回。
訴訟費用新臺幣陸萬壹仟參佰陸拾元，由被告癸○○負擔三分之
一，被告壬○○、丙○○連帶負擔三分之一，餘由原告負擔。即
被告癸○○應賠償原告所預繳之訴訟費用新臺幣貳萬零肆佰伍拾
元，被告壬○○、丙○○應連帶賠償原告所預繳之訴訟費用新
臺幣貳萬零肆佰伍拾元。
    事  實  及  理  由
壹、程序方面：
    被告癸○○、己○○、壬○○、丁○○、辛○○、丙○○、
    戊○○、乙○○（與庚○○合稱被告，己○○、壬○○、丁○○、辛○○、丙○○、戊○○、乙○○、庚○○合稱己○○等8 人，分則逕稱其姓名）經合法通知，無正當理由未於
    言詞辯論期日到場，核無民事訴訟法第386 條各款所列情形
    ，爰依原告聲請，由其一造辯論而為判決。
貳、實體方面：
一、原告起訴主張：伊於民國71年間，提供伊所有坐落臺北市○○區○○段3 小段499 、527 之1 地號土地（下合稱系爭土
    地），設定如附表編號1 至4 之抵押權（下合稱系爭抵押權
    ）予癸○○及曹永寶（81年4 月27日死亡），以為借款之擔
    保。惟系爭抵押權所擔保之借款返還請求權，自清償期71年
    7 月14日起算，已逾15年，依民法第125 條前段規定，業因
    罹於時效而消滅。而被告復未於消滅時效完成後5 年內實行
    系爭抵押權，故依民法第880 條之規定系爭抵押權亦已消滅
    。然系爭抵押權仍登記於系爭土地之土地登記簿他項權利部
    下，妨害伊所有權之行使，爰依民法第767 條中段之規定，
    訴請被告塗銷系爭抵押權等語。並聲明：(一)癸○○應將如附
    表編號1 、3 所示抵押權，予以塗銷。(二)己○○等8 人應將
    如附表編號2 、4 所示抵押權，辦理繼承登記後，予以塗銷
    。
二、庚○○則以：己○○、丁○○、辛○○、戊○○、乙○○與
    伊皆已拋棄對曹永寶之繼承權，是原告對伊等之請求，應無
    理由等語，資為抗辯。並聲明：原告之訴駁回。
三、癸○○、己○○、壬○○、丁○○、辛○○、丙○○、戊○○、乙○○均未於言詞辯論期日到場，亦未提出準備書狀作
    何聲明或陳述。
四、經查，原告於71年1 月16日間，提供系爭土地設定系爭抵押
    權予癸○○及曹永寶，以為借款之擔保。嗣曹永寶於81年4
    月27日死亡，己○○、丁○○、辛○○、戊○○、乙○○、
    庚○○均拋棄對其之繼承權，而由壬○○、丙○○概括繼承
    其財產上之一切權利義務。詎癸○○、曹永寶、壬○○、丙○○就上開抵押權所擔保之借款返還請求權，均逾15年時效
    期間而未行使，且癸○○、壬○○、丙○○復未於消滅時效
    完成後5 年內實行系爭抵押權等情，有土地登記簿謄本（見
    本院卷第11至14頁）、本院81年6 月2 日士林民81繼字第20
    9 號函（見本院卷第162 頁）等件為證，自堪信為真正。
五、附表編號1 、3 所示抵押權部分：
  (一)按請求權，因15年間不行使而消滅；又以抵押權擔保之債權
    ，其請求權已因時效而消滅，如抵押權人於消滅時效完成後
    ，5 年間不實行其抵押權者，其抵押權消滅。民法第125 條
    前段、第880 條分別定有明文。
  (二)稽之系爭土地之登記簿謄本他項權利部登記以觀，系爭抵押
    權所擔保債權之清償日期為71年7 月14日，其請求權之消滅
    時效期間應自71年7 月15日起算15年。據此，上開債權之請
    求權至86年7 月14日，即因時效完成而消滅，癸○○既未於
    消滅時效完成後5 年間行使附表編號1 、3 所示之抵押權，
    則揆諸上開規定，附表編號1 、3 所示之抵押權已於91年7
    月14日消滅。從而，原告本於系爭土地之所有權，訴請癸○○就附表編號1 、3 所示抵押權登記，予以塗銷，應屬可採
    。
六、附表編號2 、4 所示抵押權部分：
  (一)按因繼承於登記前已取得不動產物權者，非經登記，不得處
    分其物權，此觀諸民法第759 條自明。故抵押權雖逾民法第
    880 條規定之5 年除斥期間而消滅，惟如抵押權人之繼承人
    既已概括繼承抵押權人之一切權利義務，則繼承人自應就該
    抵押權先辦理繼承登記，始得准許為塗銷登記。
  (二)查曹永寶於附表編號2 、4 所示抵押權消滅前死亡，而由壬○○、丙○○概括繼承其財產上一切權利、義務，然壬○○
    、丙○○均未就附表編號2 、4 所示抵押權辦理繼承登記等
    節，有本院81年6 月2 日士林民81繼字第209 號函、土地登
    記簿附卷可參，堪信為真。職是，壬○○、丙○○就附表編
    號2 、4 所示抵押權，應於辦理繼承登記後，始得塗銷抵押
    權之設定登記。又系爭抵押權所擔保債權之請求權業於86年
    7 月14日因時效完成而消滅，壬○○、丙○○均未曾行使附
    表編號2 、4 所示之抵押權，附表編號2 、4 所示抵押權即
    於91年7 月14日消滅。從而，原告本於系爭土地之所有權，
    訴請壬○○、丙○○就附表編號2 、4 所示抵押權於辦理繼
    承登記後，予以塗銷，應屬可採。
  (三)至己○○、丁○○、辛○○、戊○○、乙○○、庚○○既均
    拋棄對曹永寶之繼承權，自非附表編號2 、4 所示之抵押權
    人。是原告請求其等就附表編號2 、4 所示抵押權辦理繼承
    登記後，予以塗銷，即無理由。
七、綜上所述，原告基於土地所有權人之地位，訴請癸○○塗銷
    附表編號1 、3 所示之抵押權，及壬○○、丙○○就附表編
    號2 、4 所示之抵押權，於辦理繼承登記後，予以塗銷部分
    ，均有理由，應予准許。至其訴請己○○、丁○○、辛○○
    、戊○○、乙○○、庚○○塗銷附表編號2 、4 所示之抵押
    權部分，則無理由，應予駁回。
八、本件依職權確定訴訟費用額為6 萬1360元（即第一審裁判費
    6 萬400 元、公示送達登報費960 元），應由原告負擔3 分
    之1 、癸○○負擔3 分之1 ，餘由壬○○、丙○○連帶負擔
    ，即癸○○應賠償原告所預繳之訴訟費用2 萬453 元，壬○○、丙○○應連帶賠償原告所預繳之訴訟費用2 萬453 元。
九、據上論結，本件原告之訴為一部有理由、一部無理由，依民
    事訴訟法第385 條第1 項前段、第79條前段、第85條第2 項
    、第87條第1 項，判決如主文。
中    華    民    國    98    年    2     月    23    日
                  民事第三庭  審判長法  官  鍾任賜
                                    法  官  施月燿
                                    法  官  林尚諭
以上正本證明與原本無異。
如對本判決上訴，應於判決送達後20日內向本院提出上訴狀。
中    華    民    國    98    年    2     月    24    日
                                    書記官  游子毅
附表（民國/新臺幣）：
┌──┬─────────┬────┬────┬────┬─────┬────┬───┐
│編號│抵押權標的土地坐落│現登記抵│登記日期│收件字號│ 存續期間 │擔保債權│債權額│
│    │地號              │押權人  │        │        │          │總金額  │比例  │
├──┼─────────┼────┼────┼────┼─────┼────┼───┤
│  一│臺北市○○區○○段│癸○○  │71.01.16│士林字第│71.01.15～│ 300萬元│   1/2│
│    │三小段499 地號    │        │        │008280號│71.07.14  │        │      │
├──┼─────────┼────┼────┼────┼─────┼────┼───┤
│  二│臺北市○○區○○段│曹永寶  │71.01.16│士林字第│71.01.15～│ 300萬元│   1/2│
│    │三小段499 地號    │        │        │008280號│71.07.14  │        │      │
├──┼─────────┼────┼────┼────┼─────┼────┼───┤
│  三│臺北市○○區○○段│癸○○  │71.01.16│士林字第│71.01.15～│ 300萬元│   1/2│
│    │三小段527 之1地號 │        │        │008280號│71.07.14  │        │      │
├──┼─────────┼────┼────┼────┼─────┼────┼───┤
│  四│臺北市○○區○○段│曹永寶  │71.01.16│士林字第│71.01.15～│ 300萬元│   1/2│
│    │三小段527 之1地號 │        │        │008280號│71.07.14  │        │      │
└──┴─────────┴────┴────┴────┴─────┴────┴───┘


司法院資訊處製作；財團法人民間司法改革基金會備份。
